臺灣桃園地方法院民事判決　　　　　　　99年度訴字第1295號
原　　　告　隋也原名:隋恒先.
訴訟代理人　張百欣律師
訴訟代理人　蕭萬龍律師
被　　　告　葉新富
上列當事人間請求土地所有權移轉登記事件，本院於民國100 年
6 月11日言詞辯論終結，判決如下：
    主      文
被告應將如附表所示之土地、建物所有權移轉登記予原告。
訴訟費用由被告負擔。
    事實及理由
一、原告主張：被告前於民國99年3 月24日向原告借款新臺幣（
    下同）160 萬元，並於同日簽訂金錢消費借款契約書（下稱
    系爭借款契約書），約定將如附表所示之土地、房屋作為該
    借款之擔保品，設定最高限額抵押權300 萬元之流抵登記，
    擔保債權確定期日為101 年3 月27日，借款期間則自99年3
    月24日起至99年10月24日止，利息則係按月計算，月息以每
    月尚未清償之本金餘額乘以百分之1.65計算之，被告並應於
    借款清償期屆至前，於每月2 日前主動以現金交付利息予原
    告，期滿被告即應將全部借款及利息一併向原告清償，擔保
    品範圍包含兩造髣方本約之借款本金、利息、遲延利息、違
    約金、行政程序規費、稅負、及簽立本約後兩造雙方間未來
    另發生之一切金錢債權債務；另約定上開擔保品經雙方核算
    價值共為450 萬元，如借貸期間屆滿，被告仍未依約一次
    清償本金，或於清償期屆至前有積欠利息達2 月以上之情
    形時，原告即得就上開擔保品主張流抵權，被告並應配合辦
    理擔保品之移轉登記。但若依雙方核定之擔保品價值，於清
    償第一順位抵押權所擔保之債權（即被告對元大商業銀行股
    份有限公司《下稱元大銀行》之借款），並扣除借貸本金、
    利息、遲延利息、違約金及被告應負擔之其他費用後找補被
    告差額。清算之結果，雙方應另行簽訂清算結果之文件書面
    以明權利義務關係。且被告若有違反該契約任一條款或義務
    ，即應賠償被告借款本金百分之五十之違約金。而於簽立上
    開借款契約之同時，原告即已交付被告10萬元，並將剩餘15
    0 萬元代為清償被告另外積欠訴外人郭仲仁之買賣價金債務
    ，並經被告簽收無誤在案。嗣被告又於99年4 月20日向原告
    商借21萬元，被告並簽立領款收據，及由原告將該筆金額匯
    款予元大銀行。然被告自借款後，本應自99年4 月起按月以
    借款本金百分之1.65計算利息，惟因原告有口頭同意給予被
    告方便，故第1 個月不計算利息，延至99年5 月方開始計算
    利息，詎被告竟就99年5 月、6 月、7 月份之利息分文未繳
    ，已符合「清償期屆至前有積欠利息達2 月以上」之情形，
    故原告自得依上開約定，對於系爭擔保品主張流抵權，被告
    即應配合辦理擔保品之移轉登記，並負有將擔保標的物點交
    予原告之義務，雙方並應就擔保品之價值進行找補清算。嗣
    原告乃於99年7 月20日寄發存證信函通知被告出面履行前開
    義務並進行清算，被告並於同年月26日收受之，惟被告卻置
    之不理。總計被告至原告起訴時止，共積欠原告本金181 萬
    元（160 萬元＋21萬元＝181 萬元）及99年5 月至8 月止，
    共計4 個月之利息119,460 元（0000000 ×1.65% ×4 ＝11
    9,460 元），及違約金905, 000元（1,810,000 元/2＝905,
    000 元），是以合計被告積欠原告之本金、利息、違約金共
    2,834,460 元，均為抵押權所擔保之債權。爰依兩造流抵契
    約之約定，請求被告將系爭土地、房屋之所有權移轉登記與
    原告所有等語。並聲明：(1)被告應將如附表示之系爭土地、
    房屋之所有權移轉登記與原告所有。(2)訴訟費用由被告負擔
    。
二、被告則以：其確有向原告借款，並簽立借款契約及流抵約定
    ，對於原告主張其積欠之本金、利息之數額，其並無意見，
    然認原告計算之違約金金額過高，惟其確有收到原告要求履
    行流抵權及實行清算之存證信函。又若原告之請求確有理由
    ，其則要行使同時履行抗辯，即如果系爭擔保物之價值在清
    償元大銀行及原告之債權後，仍有餘額時，被告於原告給付
    該等餘額之同時，始負移轉如附表所示之系爭擔保物所有權
    予原告之責任等語為辯。並聲明：(1)原告之訴駁回。(2)訴訟
    費用由原告負擔。
三、得心證之理由：
  (一)不爭執事項：原告主張被告前於99年3 月24日向其借款16
    0 萬元，並於同日簽訂金錢消費借款契約書，約定將如附表
    所示之土地、房屋作為該借款之擔保品，設定最高限額抵押
    權300 元之流抵登記，擔保債權確定期日為101 年3 月27日
    ，借款期間則自99年3 月24日起至99年10月24日止，利息則
    係按月計算，月息以每月尚未清償之本金餘額乘以百分之1.
    65計算之，被告並應於借款清期屆至前，於每月2 日前主動
    以現金交付利息予原告，期滿被告即應將全部借款及利息一
    併向原告清償，另約定上開擔保品經雙方核算價值共為450
    萬元，如借貸期間屆滿，被告仍未依約一次清償本金，或於
    清償期屆至前有積欠利息達2 月以上之情形時，原告即得就
    上開擔保品主張流抵權，被告並應配合辦理擔保品之移轉登
    記。但若依雙方核定之擔保品價值，於清償第一順位抵押權
    所擔保之債權（即被告對元大銀行之借款），並扣除借貸本
    金、利息、遲延利息、違約金及被告應負擔之其他費用後找
    補被告差額。清算之結果，雙方應另行簽訂清算結果之文件
    書面以明權利義務關係。且被告若有違反該契約任一條款或
    義務，即應賠償被告借款本金百分之五十之違約金。而於
    簽立上開借款契約之同時，原告即已交付被告10萬元，並將
    剩餘150 萬元代為清償被告另外積欠訴外人郭仲仁之買賣價
    金債務，並經被告簽收無誤在案。嗣被告又於99年4 月20日
    向原告商借21萬元，被告並簽發領款收據，及由原告將該筆
    金額匯款予元大銀行等情，嗣被告均未按期清償本息，且於
    清償期屆至前（及原告提起本案訴訟前）已有積欠2 期以上
    （包括99 年5月至8 月）之利息未予繳納，且被告迄今（已
    屆清償期）仍未為清償等事實，業經原告提出與其所述相符
    之土地及建物登記第二類謄本、他項權利證明書、借款契約
    書、存證信函及其回執、領款收據、匯款單等資料影本為證
    ，被告到庭對此亦表示不為爭執，堪信為真實。
  (二)再按查民法物權編於96年3 月28日修正公布，並自公布後6
    個月即96年9 月28日施行，依修正後民法第873 條之1 規定
    ：「約定於債權已屆清償期而未為清償時，抵押物之所有權
    移屬於抵押權人者，非經登記，不得對抗第三人」足認修正
    後民法已肯認流抵契約之效力無疑。本件流抵契約係成立於
    99年3 月24日，有該借款契約書在卷可參，而參以系爭土地
    及建物之登記謄本及他項權利證明書，就該流抵之約定並未
    加登記其上，然依法僅為不得對抗第三人，對於約定流抵契
    約之當事人即兩造而言，仍屬有效，合先敘明。又原告主張
    被告確於借款後，包括99年5 月、6 月、7 月之利息，均未
    曾繳納，故確有「於清償屆至前有積欠利息達2 月以上」之
    情形，此亦為被告所不否認，足堪認定。是原告依照兩造所
    簽立之上開借款契約第6 條第2 項之規定，主張本案流抵權
    ，要求被告將如附表所示房、地移轉所有權予原告，即屬有
    據。
  (三)復按修正後民法第873 條之1 第2 項規定：「抵押權人請求
    抵押人為抵押物所有權之移轉時，抵押物價值超過擔保債權
    部分，應返還抵押人；不足清償擔保債權者，仍得請求債務
    人清償。」此乃因抵押權旨在擔保債權之優先受償，非使抵
    押權人因此獲得債權清償以外之利益，故為民法第873 條之
    1 第1 項之流抵約款約定時，抵押權人自負有清算義務，抵
    押物之價值如有超過債權額者，自應返還抵押人，故增訂該
    項規定。又該項並明定抵押物價值估算之基準時點，為抵押
    權人請求抵押人為抵押物所有權之移轉時，以杜抵押物價值
    變動之爭議。然本案兩造於約定流抵契約時，即已約定如附
    表所示對系爭擔保品價值合計為450 萬元，被告對此亦無提
    出其他爭執，且參以第一順位抵押權人之前手復華商業銀行
    在設定第一順位抵押權時，就如附表編號一、二所示之房地
    ，所估定之總值為4,277,380 元、鑑價淨值則為4,042,380
    元（如附表編號三所示之土地於當時已作為道路用地使用）
    ，尚低於兩造約定之價值，故以兩造所約定之450 萬元為系
    爭擔保品之價值，應屬合適。又計算抵押物之價值時，應扣
    除增值稅負擔、前次序抵抵權之擔保債權額及其他應負擔之
    相關費用等，自屬當然（民法第873 條之1 立法理由參照）
    。是本件原告即得請求被告履行流抵契約將系爭土地所有權
    移轉登記與原告前，應負有清算義務，並於清算後返還抵押
    物價值扣除債權價值後之餘額與抵押人即被告甚明。故查，
    被告亦自承其確有收受原告所寄發之履行流抵約定及實行清
    算之存證信函，然卻始終未予履行或進行清算，足認被告確
    有拒絕清算之情形，故原告主張就此由本院加以審認，確為
    適法。是查，如附表所示之系爭房地，前於94年4 月29日，
    即已設定第一順位抵押權予元大銀行，而至本件原告起訴時
    （99年8 月9 日），被告仍積欠元大銀行本金2,867,787 元
    （2,618,315 元＋24 9,472元＝2,867,787 元），及利息6,
    977 元（6,370 元＋607 元＝6,977 元）、違約金113 元（
     103元＋10元＝113 元）、遲延利息為6 元（1 元＋5 元＝
    6 元），此可參上揭土地登記謄本及元大銀行100 年2 月17
    日元壢字第1000000183號函及本院公務電話紀錄（附本院卷
    第79頁、第91頁）所示，且如以原告起訴之時點觀之，如被
    告移轉系爭房地之所有權予原告，尚須支付房屋稅698 元、
    契稅10, 278 元、土地移轉登記費347 元、建物移轉登記費
    10 元 （以應納契稅10, 278 之千分之一為計算）、書狀費
    240 元，共計11,333元部分，業經桃園縣政府地方稅務中壢
    分局及桃園縣中壢地政事務所核算並函覆無誤在卷（參本院
    卷第71、第72、第86頁）。準此，以兩造所約定之擔保物之
    價值450 萬元扣除上開元大銀行之本金、利息、違約金及遲
    延利息債權及前述應繳之各項費用，如附表所示之擔保物實
    質價值即剩餘1,613,784 元。
  (四)至原告起訴時，被告所積欠原告之本金、利息、違約金如下
    ：
  1.原告主張被告前後向其借款160 萬元與21萬元，合計共181
    萬元部分，且迄今被告均未為清償部分，確經原告提出系爭
    借款契約書及領款收據、匯款單（參本院卷第13頁至17頁）
    ，並為被告所不否認，堪信為真實，足認被告直至原告起訴
    時，尚積欠原告181 萬元之本金未為清償。
  2.再被告向原告所借款之160 萬元，確有簽立系爭借款契約，
    並有約定利息之計算方式（系爭借款契約第3 條之規定，即
    按月計算，月息以每月尚未清償之本金餘額乘以1.65% 計算
    之，並應於每月2 日前給付），故原告以此為計，認為被告
    至起訴時，確有積欠其99年5 月至8 月之利息共105 ,600元
    部分（160 萬元×1.65% ×4 ＝105,600 元），此亦為被告
    所不爭執，洵可認定。
  3.按約定之違約金過高者，法院得減至相當之數額，此乃民法
    第252 條所明定。是按兩造所簽立之系爭借款契約第7 條雖
    規定：「甲方（即被告）如有違反本約任一條款或義務，應
    賠償乙方（即原告）借款本金百分之五十之違約金」，惟此
    約定已達被告積欠本金之1/2 ，誠屬過高，被告對此亦抗辯
    有過高之情形，故本院認直至原告起訴時，被告既確有積欠
    4 期利息未予繳付之情形，故違約金即以該4 期應繳之利息
    總額105,600 元為據，即屬適當，原告逾此部分而認違約金
    應依借款本金160 萬元之50% 計算，而為80萬元，尚非妥適
    。
  4.再查，原告另認被告於99年4 月20日向其借款之21萬元，亦
    得依上開借款契約，計算利息及違約金，惟該借款契約雖有
    約定如附表所示擔保品之【擔保範圍】包含甲乙雙方本約之
    借款本金、利息、遲延利息、違約金、行政程序規費、稅負
    及『簽立本約後甲乙雙方間未來另行發生之一切金錢債權債
    務』（參該契約第4 條第2 項所記載），然並未約定該借款
    契約就利息及違約金之約定，亦及於『簽立本約後甲乙雙方
    間未來另行發生之一切金錢債權債務』，故原告依系爭借款
    契約而計算被告就上開21萬元借款之利息及違約金，即屬無
    據。且因未見兩造就該21萬元候款部分，有約定清償之確定
    期限，而原告於99年7 月20日所寄發之存證信函，亦僅有主
    張行使流抵權、被告應與原告進行清算及履行移轉過戶及點
    交之義務，並未催告被告清償該借款，是於本案起訴前，原
    告均未就此催告被告清償21萬元借款，就此，被告自未負遲
    延之責任，故原告亦無從請求遲延利息。
  5.總計原告於起訴時，被告確有積欠原告本金181 萬元及利息
    105,600 元、違約金105,600 元未為清償，共計2,021, 200
    元。
  (六)綜上，於原告起訴時，如附表所示之擔保物實質價值僅剩餘
    1,613,7840元，已如前述，惟被告卻仍對原告負有2,021,20
    0 元之債務，故依此清算之結果，原告並無需找補被告任何
    金額。
五、綜上所述，原告主張依民法第873條之1規定，其有權利請求
    被告將系爭土地及房屋之所有權移轉登記與原告，應可採信
    ，原告該部分之請求，應予准許。況因原告之債權額已超過
    系爭土地、房屋之實質價值，故原告於請求移轉登記之同時
    ，並無找補被告任何金額之義務。被告以此主張同時履行抗
    辯，即屬無據。
六、據上論斷，原告之訴為有理由，依民事訴訟法第78條之規定
    ，判決如主文。
中    華    民    國   100    年    3     月    24    日
                  民事第三庭    法  官  林靜梅
附表：
┌───┬─────────────────┬───┬─────┬─────────┐
│ 編號 │  土地地號及建物建號              │地目/ │面積（平方│備              註│
│      │                                  │主要建│公尺）    │（元／新臺幣）    │
│      │                                  │材    │          │                  │
├───┼─────────────────┼───┼─────┼─────────┤
│  一  │桃園縣觀音鄉○○段第168地號之土地 │ 建   │52.90     │一、元大商業銀行於│
├───┼─────────────────┼───┼─────┤    左列土地、建物│
│  二  │桃園縣觀音鄉○○段第288 建號之房屋│加強磚│162.42    │    上，共設定本金│
│      │（坐落於編號一之土地上，門牌號碼為│造（共│          │    最高限額3,650,│
│      │桃園縣觀音鄉新坡村12鄰張厝152 號）│三層）│          │    000 元之第一順│
├───┼─────────────────┼───┼─────┤    位抵押權      │
│  三  │桃園縣音鄉○○段第819地號之土地   │ 建   │5.85      │    。            │
│      │                                  │      │          │二、原告於左列土地│
│      │                                  │      │          │    、建物上，共設│
│      │                                  │      │          │    定3,000,000 元│
│      │                                  │      │          │    之第二順位最高│
│      │                                  │      │          │    限額抵押權。  │
└───┴─────────────────┴───┴─────┴─────────┘
以上正本係照原本作成
如對本判決上訴，須於判決送達後 20 日內向本院提出上訴狀。
如委任律師提起上訴者，應一併繳納上訴審裁判費。
中    華    民    國   100    年    3     月    24    日
                                書記官  王奐淳